臺灣高雄地方法院民事判決　　　　　　　95年度訴字第2250號
原　　　告　甲○○
訴訟代理人　廖虹羚律師
被　　　告　丁○○
訴訟代理人　梁智豪律師
當事人間請求塗銷抵押權等事件，本院於民國96年5 月3 日言詞
辯論終結，判決如下：
    主  文
原告之訴及假執行之聲請均駁回。
訴訟費用由原告負擔。
    事實及理由
一、按訴狀送達後，原告不得將原訴變更或追加他訴，但因情事
    變更而以他項聲明代最初之聲明者，不在此限，民事訴訟法
    第255 條第1 項第4 款定有明文。本件原告起訴時係依民法
    第767 條規定，聲明請求被告應將坐落高雄縣林園鄉○○○
    段1906號土地（下稱系爭土地）所有權全部以高雄縣大寮鄉
    地政事務所收件登記字號92抵登字第5800號，登記日期為民
    國92年4 月10日，權利價值為本金最高限額新台幣（下同）
    500 萬元，存續期間自92年4 月9 日起至92年10月8 日止之
    抵押權登記予以塗銷。嗣因系爭土地經被告聲請拍賣抵押物
    予以強制執行後，已於95年12月14日以380 萬元由被告拍定
    ，此經本院調取本院95年度執字第3941 0號執行卷核閱無誤
    ，因情事變更，原告改依不當得利之法律關係，變更聲明為
    請求被告給付原告380 萬元，及自95年12月14日起至清償日
    止之法定遲延利息，依前揭規定，自無不合，應予准許。
二、原告主張：原告為系爭土地之所有權人，緣訴外人鋁冠金屬
    股份有限公司（下稱鋁冠公司）向被告借款500 萬元，於92
    年4 月10日以系爭土地為擔保，供被告設定以原告為抵押人
    、被告為抵押權人，本金最高限額500 萬元之抵押權（下稱
    系爭抵押權）。然原告不認識被告，並未同意鋁冠公司之負
    責人丙○○以系爭土地為擔保向被告借款，而設定系爭抵押
    權，乃丙○○竊取系爭土地之所有權狀及原告之印鑑章、印
    鑑證明等文件後，擅自在系爭抵押權之設定契約書上盜蓋原
    告之印章並辦理設定登記。系爭抵押權之設定既未經原告之
    同意，應屬無效，且已妨害原告所有權之行使，原告本得依
    民法第767 條之規定請求被告塗銷系爭抵押權，然因系爭土
    地經被告聲請執行法院執行拍賣後，由被告以380 萬元拍定
    ，被告因此受償380 萬元並無法律上之原因，致原告受有喪
    失系爭土地所有權之損害，爰依不當得利之法律關係提起本
    訴等情。並聲明：(一)被告應給付原告380 萬元，及自95年12
    月14日起至清償日止，按年息5 ％計算之利息。(二)願供擔保
    請准宣告假執行。
三、被告則以：原告之胞弟即訴外人乙○○乃鋁冠公司之實際經
    營人，乙○○經其前妻即丙○○之同意，由丙○○擔任鋁冠
    公司之名義負責人。乙○○經營鋁冠公司急需週轉，而向被
    告借款500 萬元，因被告要求提供擔保，故乙○○因此情商
    原告，原告乃同意提供系爭土地予被告設定抵押權，並在丙
    ○○之陪同下辦理印鑑證明後，將其印鑑證明、印章及權狀
    交予丙○○，再由丙○○委託代書辦妥系爭抵押權之設定登
    記，原告對於以系爭土地設定抵押權予被告乙事，自始即已
    知情並為同意。是以其既為系爭土地之抵押義務人，而鋁冠
    公司尚未清償其積欠被告之借款，則被告聲請拍賣上開抵押
    物受償380 萬元即無不當得利可言等語，資為抗辯。並聲明
    ：除如主文所示外，及如受不利判決，願供擔保請准免為假
    執行之宣告。
四、兩造不爭執之事項：
（一）鋁冠公司向被告借款500 萬元，而以系爭土地為擔保，提
      供被告設定本金最高限額500 萬元之抵押權。嗣鋁冠因未
      清償借款，經被告聲請拍賣抵押物，本院以95年度執字第
      39410 號就系爭土地強制執行後，已於95年12月14日以38
      0 萬元由被告拍定。
（二）系爭土地設定抵押權相關資料上所蓋抵押義務人之印章，
      與原告所登記印鑑證明上之印章相同，均為原告之印章。
五、本件應予審究之爭點：
（一）原告有無同意系爭抵押權之設定登記？
（二）被告就系爭土地受償380萬元是否為不當得利？
六、本院之判斷如下：
（一）原告有無同意系爭抵押權之設定登記？
    1.按私文書經本人或其代理人蓋章者，推定為真正，民事訴
      訟法第358 條第1 項定有明文。又印章由自己蓋用，或由
      有權使用之人蓋用為常態，由無權使用之人蓋用為變態，
      故主張變態事實之當事人，應就此負舉證責任（最高法院
      74年度台上字第2143號判決要旨參照）。次按借據內印章
      及作押房契既均屬真正，雖由他人代為立據而除有確切反
      證外，自應推定為本人授權行為，此有最高法院37年上字
      第8816號判例可參。本件原告對於系爭抵押權設定登記資
      料上之印章，均為其所有且為真正，並不爭執（見本院卷
      第100 頁），故原告主張其印章乃係丙○○竊取後擅自盜
      蓋，將系爭土地提供被告設定系爭抵押權乙事，並未得其
      同意或授權，揆諸前揭說明，自應由原告就主張遭盜用印
      章及設定系爭抵押權未經其同意之事實負舉證之責任。
    2.原告主張其印章被盜用，系爭抵押權之設定並未經其同意
      云云，固以證人即其胞弟乙○○於本院證稱：伊以鋁冠公
      司名義向被告借款500 萬元，原告不知道伊以系爭土地設
      定抵押權予被告作擔保，系爭抵押權之設定並未得到原告
      之同意等語（見本院卷第95頁）為據。惟查，證人乙○○
      乃原告之胞弟，依其所述，其為設定系爭抵押權向被告借
      款之人，倘系爭土地設定抵押權予被告未經原告之同意，
      則其係如何自原告取得印章、印鑑證明及系爭土地所有權
      狀等相關資料，以設定系爭抵押權予被告，此攸關原告究
      有無同意設定系爭抵押權之重要事項，證人乙○○對此卻
      均以不記得或沒有印象等語回覆（見本院卷第95、96頁）
      ，其所述顯有所保留，是證人乙○○所述其未經原告同意
      即設定系爭抵押權予被告，是否真實，即非無疑。又關於
      乙○○係如何自原告取得設定系爭抵押權之資料乙節，證
      人丙○○係於本院證述：是乙○○通知伊已經向原告講好
      ，伊才去向原告拿設定抵押權之權狀、印章、身分證等資
      料，交伊前夫乙○○去辦理，並非向原告竊取所得等語（
      見本院卷第51頁），然證人乙○○對於其有無向丙○○表
      示已向原告談妥設定系爭抵押權之事，並要其向原告拿設
      定抵押權相關資料等情，卻證稱記不清楚等語（見本院卷
      第96頁），核與其所述系爭抵押權之設定並未經原告之同
      意顯相矛盾。參以證人乙○○明白表示原告知道其要以系
      爭土地向農會借款50萬元（見本院卷第95頁），且原告確
      有將系爭土地所有權狀交予乙○○，以向農會借款50萬元
      ，此為原告所是認（見本院卷第72頁），是原告既將系爭
      土地所有權狀交予乙○○，顯然曾經同意乙○○以系爭土
      地設定抵押權向農會借款，此與原告起訴主張系爭土地所
      有權狀、其印章及印鑑證明等物均係遭丙○○竊取不符，
      故證人乙○○所述顯有上開重大瑕疵，且對自己或原告不
      利之部分均表示不記得，以避重就輕，自難僅憑其片面之
      陳述，即遽為原告有利之認定。
    3.又系爭抵押權設定申請日期為92年4 月9 日，此有土地登
      記申請書在卷可佐（見本院卷第16頁），而原告對於其曾
      在92年4 月3 日，親至林園鄉戶政事務所辦理印鑑變更登
      記，並在印鑑卡正面簽名等情，均不爭執（見本院卷第98
      、127 頁），復有原告之印鑑卡附卷可稽（見本院卷第10
      2 頁），且原告係與丙○○一同至戶政事務所辦理印鑑變
      更登記等情，業經證人丙○○於本院證述：當日伊受原告
      委託至戶政事務所辦理印鑑證明時，因原告之印鑑不符，
      故先返回載原告一起過來辦理印鑑變更，印鑑卡正面是由
      原告親簽，背面是由伊填寫，辦理系爭抵押權之92年4 月
      3 日印鑑變更及印鑑證明申請書，均由原告本人親自簽名
      ，辦妥後原告就在戶政事務所將印鑑證明交予伊等語（見
      本院卷第71頁），而原告對於印鑑卡之背面非由其本人所
      填寫並不爭執（見本院卷第98頁）。是原告既有於92年4
      月3 日與證人丙○○一同前往林園鄉戶政事務所辦理印鑑
      證明變更，並由丙○○協助原告在印鑑卡背面代填地址、
      電話，堪認證人丙○○所述原告於辦妥印鑑變更後，有將
      印鑑證明交予伊屬實，則原告主張系爭抵押權之設定資料
      係由丙○○所竊取後盜用，並非有據。準此，原告既於系
      爭抵押權設定不久前之92年4 月3 日前往辦理印鑑變更，
      並將變更後之印鑑證明交予丙○○，以設定系爭抵押權向
      被告借款，足見系爭土地於辦理抵押權設定之前，應有獲
      得原告之同意甚明，故被告抗辯原告有同意系爭抵押權之
      設定，即為可取。至原告雖主張其親至戶政事務所辦理印
      鑑變更，乃因其父親告知要過戶土地予原告，並非同意辦
      理系爭抵押權所申請云云。惟執此並不足以證明原告未同
      意系爭抵押權之設定，自無從採取。
（二）被告就系爭土地受償380萬元是否為不當得利？
      按抵押權人，於債權已屆清償期，而未受清償者，得聲請
      法院，拍賣抵押物，就其賣得價金而受清償，民法第873
      條第1 項定有明文。又本件鋁冠公司向被告借款500 萬元
      ，除簽發同額之本票1 紙交予被告外，並以系爭土地為擔
      保，供被告設定500 萬元抵押權，嗣因鋁冠公司未能清償
      借款，經被告聲請拍賣抵押物，本院以95年度執字第3941
      0 號就系爭土地強制執行後，已於95年12月14日由被告以
      380 萬元拍定，此經本院調取本院95年度拍字第1015號、
      95年度執字第39410 號卷宗核閱屬實，並為兩造所不爭執
      ，自堪信為真實。而系爭抵押權設定資料上之印章為原告
      所有，其既未能舉證證明印章有何被盜用之情事，自應推
      定原告同意以系爭土地供鋁冠公司辦理抵押權設定，則被
      告聲請就系爭土地予以執行拍賣，並由被告以380 萬元價
      格拍定，自有法律上之原因，並非不當得利，故原告主張
      被告就系爭土地受償380 萬元為不當得利，不足採取。
七、綜上所述，本件系爭抵押權之設定既經原告之同意，被告就
    系爭土地拍賣後受償380 萬元，自非不當得利，從而，原告
    依不當得利之法律關係，請求被告返還380 萬元，及自95年
    12月14日起至清償日止，按年息5 ％計算之利息，為無理由
    ，應予駁回。又原告之訴既經駁回，其假執行之宣告即失所
    依附，應併予駁回。
八、本件事證已臻明確，兩造其餘之攻擊防禦方法，經核對於判
    決結果不生影響，爰不予逐一論列，附此敘明。
九、據上論結，本件原告之訴為無理由，爰依民事訴訟法第78條
    ，判決如主文。
中　　華　　民　　國　　96　　年　　5 　　月　　17　　日
                    民事第二庭審判長法　官　魏式璧
                                    法  官  莊珮君
                                    法  官  吳俊龍
以上為正本係照原本作成。
如不服本判決，應於送達後20日內，向本院提出上訴狀並表明上
訴理由，如於本判決宣示後送達前提起上訴者，應於判決送達後
10日內補提上訴理由書（須附繕本）。
中　　華　　民　　國　　96　　年　　5 　　月　　17　　日
                                    書記官  邱秋珍
